臺灣高等法院高雄分院民事判決　九十一年度上易字第七七號
　　上　訴　人
　　即被上訴人　丙○○
　　上　訴　人　高雄縣大樹鄉公所
　　法定代理人　乙○○
　　訴訟代理人　丁○○
　　上　訴　人　高雄縣大樹鄉大.
　　法定代理人　甲○○
右當事人間請求拆屋還地等事件，上訴人對於中華民國九十一年一月九日高雄地方法
院九十年度二三四三號第一審判決提起上訴，本院判決如左：
    主      文
原判決除關於(一)命高雄縣大樹鄉公所應將坐落高雄縣大樹鄉○○○段地號五七五，如
附圖所示Ｂ部分土地上之壹層磚造屋拆除及命高雄縣大樹鄉公所、高雄縣大樹鄉大坑
村將附圖所示Ｂ部分土地交還丙○○；(二)命高雄縣大樹鄉公所、高雄縣大樹鄉大坑村
給付丙○○新台幣萬柒仟肆佰肆拾元及自九十年九月十九日起至清償日止按年息百
分之五計算之利息，並自民國九十年九月十九日起至交還上開土地之日起，按月以新
台幣陸佰貳拾肆元計算之損害金外，及該部分假執行之宣告，暨訴訟費用之裁判，均
廢棄。
右廢棄部分丙○○在第一審之訴及其假執行之聲請均駁回。
高雄縣大樹鄉公所、高雄縣大樹鄉大坑村其餘上訴駁回。
丙○○上訴駁回。
第一、二審訴訟費用由高雄縣大樹鄉公所、高雄縣大樹鄉大坑村負擔十分之六，餘由
丙○○負擔。
    事      實
甲、上訴人即被上訴人丙○○方面：
一、上訴聲明：
  (一)原判決不利於上訴人丙○○部分廢棄。
  (二)右廢棄部分，被上訴人高雄縣大樹鄉公所（下稱大樹鄉公所）、高雄縣大樹鄉大
    坑村（下稱大坑村）應再共同給付上訴人丙○○新台幣（下同）五十六萬七千四
    百五十元，即自民國九十年九月十九日起至清償日止，按年息百分之五計算之利
    息，暨自九十年九月十九日起至原判決主文所載第一項建物拆除交還土地之日止
    ，再按月以九千四百五十七元五角計算之損害金。
  (三)第一、二審訴訟費用由被上訴人大樹鄉公所、大坑村負擔。
  (四)願供擔保請准宣告假執行。
    答辯聲明：
  (一)對造上訴駁回。
  (二)第一、二審訴訟費用由對造負擔。
二、陳述：除與原審判決記載相同者，予以引用外，續陳：
  (一)坐落高雄縣大樹鄉○○○段地號五七五，面積二九一平方公尺土地（下稱系爭土
    地）公告現值總額為一百二十五萬一千三百元，乃兩造所不爭之事實，且公告現
    值與實際市價仍有差距亦為眾所周知之事實，原判決認定計算之地價標準（土地
    公告地價），自七十三年買受取得後至今，歷經十八年未曾有過調整。易言之，
    原審計算本件相當於租金之損害，憑據者仍為十八年前之地價標準，然公告現值
    幾次調整後已是公告地價五、六倍，以十八年前之平價為標準計算本件上訴人損
    害，已非合理，況原審非但以該標準計算，且僅以年息百分之五合算每月租金，
    顯有失公允。
  (二)系爭土地雖地處鄉間，但被上訴人大樹鄉公所於其上如附圖所示Ｂ部分土地上蓋
    建一層磚造屋（下稱系爭建物），依最高法院五十四年台上字第一五二八號判例
    意旨，應不受土地法第九十七條之限制。
  (三)大樹鄉公所、大坑村對占用系爭土地面積二九一平方公尺之事實，於原審中並未
    爭執，嗣於鈞院審理中方稱占用面積僅有一一七平方公尺云云，然先前訴外人「
    蔡餓」自何時開始使用、何時遷出，上訴人丙○○並不知情，因系爭土地自丙○
　　○買得之前至今，全由大樹鄉公所、大坑村占用管理中，其間丙○○曾欲整體規
　　劃利用而不得，因認丙○○已失去該土地全部實質管理能力，致有因大樹鄉公所
　　、大坑村不當管理，任其荒蕪，且致土地部分面積遭工作道路占用之情事。是本
　　件相當於租金之計算，自當以大樹鄉公所、大坑村長期以來可管理使用之土地面
　　積而為計算，非僅以系爭建物占用面積計算。
三、證據：除援用在原審所提出之立證方法外，並補提高雄縣鳳山地政事務所地價證
    明書、地價謄本正本各乙份、照片四張為證。
乙、被上訴人即上訴人大樹鄉公所、大坑村方面：
一、上訴聲明：
  (一)原判決不利於上訴人大樹鄉公所、大坑村部分廢棄。
  (二)右廢棄部分，被上訴人丙○○第一審之訴駁回。
  (三)第一、二審訴訟費用由被上訴人丙○○負擔。
    答辯聲明：
  (一)對造上訴駁回。
  (二)第二審訴訟費用由對造負擔。
二、陳述：除與原審判決記載相同者，予以引用外，續陳：
  (一)上訴人大樹鄉公所、大坑村並未占有使用如附圖所示Ａ部分土地，且被上訴人丙
    ○○有用鐵皮圍籬將如附圖所示Ａ部分土地圍起來。至於如附圖所示Ｃ部分是道
    路用地，係供公眾使用，並非大樹鄉公所、大坑村在使用。
  (二)上訴人大樹鄉公所：
    查系爭建物興建於六十七年間，當時係經丙○○之前手所有權人同意使用，易言
　　之，丙○○之前手既有同意大樹鄉公所在系爭土地上有建築物為目的，而使用其
　　土地之權，雙方顯有設定地上權之本意。退步言，縱未為地上權之登記，六十七
　　年興建迄丙○○提起訴訟為止，顯已逾二十年期間，易言之，大樹鄉公所以取得
　　地上權之意思二十年間和平繼續占有他人已登記之不動產，得請求登記為地上權
　　人（民法第七百七十二條准用第七百六十九條），丙○○雖於七十三年繼受取得
　　土地之所有權，大樹鄉公所之占有未中斷，大樹鄉公所對丙○○即仍有地上權登
　　記請求權存在。
  (三)上訴人大坑村：
    查系爭建物係由大樹鄉公所出資興建，大樹鄉公所為所有權人，任何法律上處分
    或事實上處分（如拆除）屬所有權人之權責，大坑村僅為受託管理使用者，對系
    爭建物並無任何處分權限，原審判決其應將地上物（含系爭建物、鐵皮圍籬）予
    以拆除云云，應屬有誤。
三、證據：援用在原審所提出之立證方法。
    理      由
一被上訴人即上訴人大樹鄉公所之法定代理人已由黃寶源變更為乙○○，且由乙○○
  具狀聲明承受訴訟（見本院卷第三十九頁），核無不合，應予准許。
二村雖為地方行政區域之一，亦為全村人民之集合團體，既有村辦公處之組織，其由
  村民大會選舉之村長可為其代表人，依法又有執行上級機關交辦及村民大會決議事
  務之職權，縱非法人亦不失為非法人之團體，依民事訟法第四十條第三項之規定，
  自有當事人能力，業經最高法院著有四十三年台上字第一○六四號判例足資參照。
  是本件大坑村自應有當事人能力，先予敘明。
三上訴人即被上訴人丙○○主張：系爭土地係伊於七十三年十月二十六日買受取得，
　並登記為所有權人，然自買受迄今，即有對造所搭建系爭建物占用其上，作為大坑
　村之村民活動中心之用，伊經協商對造拆屋還地而不得，爰依民法第七百六十七條
　之規定，請求大樹鄉公所、大坑村負拆屋還地之責。又對造大樹鄉公所及大坑村無
　權占用系爭土地，依社會通念可獲得相當於租金之利益，是伊依土地法第九十七條
　之規定，以系爭土地公告現值總額一百二十五萬一千三百元，年利率百分之十計算
　相當於租金之損害，平均每月損失一萬零四百二十七元五角，本件訴狀繕本送達之
　日前五年，共計已損失六十二萬五千六百五十元，爰依民法第一百七十九條之規定
　，請求大樹鄉公所及大坑村給付上開相當於租金之損害及法定遲延利息，另應自訴
　狀繕本送達翌日起至系爭建物拆除並交還系爭土地之日止，按月共同給付伊一萬零
　四百二十七元五角（不足一個月部分則按比例計算）等情。（原審判命大樹鄉公所
　、大坑村應將如附圖所示Ｂ部分土地上之一層磚造屋（面積一一七平方公尺）及如
　附圖所示Ａ部分空地外圍之鐵皮籬拆除，將系爭土地全部交還丙○○及應給付丙○
　○五萬八千二百元，即自九十年九月十九日起至清償日止按年息百分之五計算之利
　息，暨自九十年九月十九日起至交還上開土地之日止，按月以九百七十元計算之損
　害金；並駁回丙○○其餘之訴。兩造就其敗訴部分不服，各自提起上訴。）
四被上訴人即上訴人大樹鄉公所、大坑村則均以：本件系爭建物係於六十七年間由大
  樹鄉公所在省政府補助下興建，興建完成後交由大坑村管理使用，當時業經原地主
  同意使用系爭土地，因當時法令並不周全，僅需取得地主同意即可使用興建，全省
  均同，且依常理判斷，對造丙○○於七十三年購買系爭土地時，應已知悉系爭土地
  上建有村民活動中心，況伊等並未占用整筆系爭土地。大樹鄉公所另以：伊與對造
  丙○○之前手間有設定地上權之合意，且就系爭土地已時效取得地上權之登記請求
  權，非無權占用；大坑村另以：系爭建物非伊所搭蓋，伊就系爭建物並無事實上處
  分權，故丙○○無權請求伊拆除等語置辯。
五丙○○主張，系爭土地係伊於七十三年十月二十六日買受取得，並登記為所有權人
  ，然自買受迄今，如附圖所示Ｂ部分土地均由對造大樹鄉公所所興建監督管理之系
  爭建物占用其上，現由大坑村直接占有使用作為村民活動中心，供村民投票及村幹
　事辦公之用等情，業據其提出土地所有權狀為證，且為大樹鄉公所、大坑村所不爭
　執，復經原審履勘現場，並囑託高雄縣鳳山地政事務所派員會同測量，製有勘驗筆
　錄及複丈成果圖附於原審卷可參，自堪信為真實。丙○○復主張，大樹鄉公所、大
　坑村就如附圖所示Ｂ部分之土地係無權占用，另無權占用如附圖所示Ａ、Ｃ部分土
　地等情，然為大樹鄉公所、大坑村所否認，並以前揭情詞置辯。是以，本件首應審
　酌者為，大樹鄉公所、大坑村是否無權占用系爭土地？其等是否均有拆屋權能？經
　查：
(一)按使用借貸，非如租賃之有民法第四百二十五條之規定，縱令上訴人之前手概括允
  許被上訴人等使用系爭土地，被上訴人等要不得以上訴人之前手，與其訂有使用借
  貸契約，主張對現在之土地所有人即上訴人有使用該土地之權利（最高法院五十九
  年台上字第二四九○號判例參照），是本件大樹鄉公所或大坑村與丙○○之前手間
  ，縱有如其等所述之借用情形存在，揆諸前揭判例，亦不能據此對抗現所有權人丙
  ○○，而主張其有合法使用之權源，且不因丙○○購買系爭土地當時是否知情而有
  所差異，是大樹鄉公所、大坑村此部分所辯，尚無足採。
(二)大樹鄉公所復抗辯，與對造丙○○之前手間有設定地上權之合意，且就系爭土地已
  時效取得地上權之登記請求權，自不得請求拆除云云。惟按以行使地上權之意思，
  二十年間和平繼續占有他人之土地者，得請求登記為地上權人，民法第七百七十二
  條準用第七百六十九條固定有明文。惟因時效而取得地上權登記請求權者，不過有
  此請求權而已，在未依法登記為地上權人以前，仍不得據以對抗土地所有人而認其
  並非無權占有，經最高法院六十九年度第五次民事庭會議決議在案。又占有人因時
  效而取得地上權登記請求權者，以已具備時效取得之要件，向該管地政機關聲請為
  地上權登記，如經地政機關受理，則受訴法院即應就占有人是否具備時效取得地上
　權之要件，為實體上裁判，此有最高法院八十年度第二次民事庭會議決議可參。又
　該決議旨在說明占有人如在土地所有人訴請拆屋還地之前，已主張具備時效取得之
　要件，得請求登記為地上權人者，法院即應就占有人是否具備時效取得地上權之要
　件，為實體上裁判。然大樹鄉公所自承從未向地政機關聲請為地上權登記，揆諸前
　述，本不足以對抗所有人丙○○而認其並非無權占有，況其未向該管地政機關聲請
　為地上權登記而經地政機關受理，本院更無庸就其是否具備時效取得地上權之要件
　加以審酌而為實體上裁判，是大樹鄉公所此部份所辯，仍屬無據。
(三)大坑村另辯稱：伊僅為受託管理使用者，對系爭建物並無任何處分權限，故其無權
  將地上物予以拆除云云。查系爭建物係大樹鄉公所於六十七年間在省政府補助下所
  興建，此為兩造所不爭執，故雖大樹鄉公所將系爭建物交付予大坑村作為活動中心
  之用，然大坑村僅係占有使用該系爭建物，對系爭建物並無事實上及法律上之處分
  權能，而地上物之拆除，為一種事實上之處分行為，須有事實上之處分權者，始得
  予以拆除。大坑村既無權拆除，已如前述，其上開所辯自屬有據，上訴人一併請求
  其拆除系爭建物，尚難認有理由。又大坑村對於系爭建物雖無事實處分權，但仍有
  自主占有權，而建物無法脫離基地，故占有建物者，恆占有基地，大樹鄉公所之系
  爭建物占有如附圖所示Ｂ部分土地既無正當權源，則大坑村就如附圖所示Ｂ部分土
  地言，亦無正當權源，自屬當然。
(四)大樹鄉公所、大坑村又辯稱：伊等並未占有使用如附圖所示Ａ部分土地，而且地主
  （即丙○○）也有用籬笆將如附圖所示Ａ部分土地圍起來，至於如附圖所示Ｃ部分
  是道路用地，係大家在使用，並非伊等在使用等語（見本院卷第四十七頁），核與
  丙○○於本院中自承：如附圖所示Ａ部分土地原為訴外人「蔡餓」占用，後來「蔡
  餓」被送往安養院後，伊才把這塊空地用籬笆圍起來，至如附圖所示Ｃ部分應該是
  道路用地等語相符（見本院卷第五十六、五十七頁），且有高雄縣鳳山地政事務所
  土地複丈成果圖及勘驗筆錄附卷可參，足證大樹鄉公所、大坑村所稱：並未占有使
  用如附圖所示Ａ部分空地，而如附圖所示Ｃ部分則為巷道，亦非其等占有使用，另
  附圖所示Ａ部分空地外圍之鐵皮圍籬則係丙○○本身所圍，並非其等所圍等情，堪
  以認定。雖丙○○辯稱：係因對造占用如附圖所示Ｂ部分土地，使得伊就系爭土地
  無法整體使用，才未加以利用如附圖所示Ａ部分空地云云。然縱丙○○未利用該部
  分土地，惟大樹鄉公所、大坑村亦從未占有使用該部分土地之事實甚明，是則丙○
  ○請求大樹鄉公所、大坑村返還如附圖所示Ａ及Ｃ部分土地之占有（共一七四平方
  公尺）及拆除附圖所示Ａ部分空地外圍之鐵皮圍籬部分，自無理由。
(五)從而，丙○○依民法第七百六十七條所有人物上請求權而訴請大樹鄉公所拆除坐落
  於如附圖所示Ｂ部分土地上之系爭建物，並請求大樹鄉公所與大坑村交還如附圖所
　示Ｂ部分土地予伊，應屬於法有據。
六按無法律上原因而受利益，致他人受損害，應返還其利益，民法第一百七十九條前
  段定有明文。故其得請求之範圍，應以對方所受之利益為度。而無權占有他人土地
  ，可能獲得相當於租金之利益，為社會通常觀念（最高法院六十一年度臺上字第一
  六九五號判例參照）。又租用基地建築房屋，其基地租金之數額，依土地法第一百
  零五條準用同法第九十七條規定，應以基地申報地價為基準，並斟酌基地之位置、
  工商業繁榮之程度、承租人利用基地之經濟價值及所受利益等項，並與鄰地租金相
  比較，在申報總地價年息百分之十內為決定（最高法院六十八年度台上字第三○七
  一號判例參照）。查丙○○於七十三年及八十九年間均有申報地價，其申報地價均
  為每平方公尺八百元，有地價謄本一紙附於本院卷可稽。本院審酌系爭土地屬鄉村
  區乙種建築用地，位於高雄縣大樹鄉大坑村，係一地處偏僻之鄉村，附近並無繁榮
  商業活動僅有鄉村道路對外聯繫，且系爭土地上之系爭建物為年久失修之一層磚造
  平房作為高雄縣大樹鄉大坑村之社區活動中心，供村民投票及村幹事辦公之用等情
  ，業經原審履勘現場製有勘驗筆錄及照片六張在卷可按，認丙○○就系爭土地所受
  相當於租金之利益，以土地申報總價年息百分之八計算損害額為適當，丙○○主張
  ：應依系爭土地之公告現值計算相當於租金之損害金云云，依法尚屬無據。至丙○
  ○所提出之最高法院五十四年台上字第一五二八號判例係認市場攤位之承租人應付
  之租金，不受土地法第九十七條及實施都市平均地權條例第四十八條（舊）所定，
  房租及地租最高限制之拘束，與本件之情形無涉，故無該判例之適用，自屬當然。
  是則大樹鄉公所、大坑村占用系爭土地中如附圖所示Ｂ部分土地係一一七平方公尺
  ，依此計算，每年損害額為七千四百八十八元（計算式：117×800×8% =7488 元
  ，元以下四捨五入），每月為六百二十四元（7488÷12=624）。準此，丙○○依不
  當得利之法律關係請求對造大樹鄉公所、大坑村共同給付本件訴狀繕本送達之日前
  五年之相當於租金之損害金共三萬七千四百四十元，及自訴狀繕本送達翌日即九十
  年九月十九日起至清償日止按年息百分之五計算之利息，暨自同日起至交還上開系
  爭土地之日起，共同按月給付六百二十四元之損害金（不足一個月部分則按比例計
  算），於法自屬有理，應予准許，逾於此部分之請求，為無理由。
七綜上所述，丙○○依民法第七百六十七條規定，請求大樹鄉公所將坐落於如附圖所
　示Ｂ部分土地上之建物拆除，及請求大樹鄉公所、大坑村將如附圖所示Ｂ部分土地
　交還丙○○，及請求大樹鄉公所、大坑村給付丙○○三萬七千四百四十元及自九十
　年九月十九日起至清償日止按年息百分之五計算之利息；並自九十年九月十九日起
　至交還上開土地之日起，按月以六百二十四元計算之損害金，自屬正當，原審在此
　範圍內連同丙○○假執行之聲請予以准許，並無不當。原審判決丙○○勝訴部分超
　過上開應准許之範圍部分及就超過部分准許假執行，自有未當，此部份大樹鄉公所
　、大坑村上訴意旨求予廢棄改判，為有理由，自應由本院將判決此部份廢棄改判如
　主文第二項所示。就上該應准許部分，大樹鄉公所、大坑村上訴為無理由，應予駁
　回。丙○○超過上開應准許範圍之請求連同假執行之聲請為無理由，原審就此部分
　為丙○○敗訴之判決並駁回其假執行之聲請，並無不合，丙○○上訴意旨求予命大
　樹鄉公所、大坑村再為給付，自無理由，應駁回其上訴，又原審已駁回丙○○敗訴
　部分假執行之聲請，故本院不再諭知駁回丙○○假執行之聲請，附此敘明。
八本件判決之基礎已臻明確，兩造其餘之攻擊防禦方法及未經援用之證據，經審酌後
  認為與本件判決結果不生影響，爰不一一論述。
九據上論結，丙○○上訴為無理由，大樹鄉公所、大坑村上訴為一部有理由，一部無
  理由，依民事訴訟法第四百四十九條第一、二項、第四百五十條、第七十八條、第
  七十九條後段、第八十五條第一項，判決如主文。
中　　　華　　　民　　　國　　九十一　　年　　　七　　　月　　 十七　　 日
　　　　　　　　　　　　　　　　　　　臺灣高等法院高雄分院民事第五庭
~B1審判長法官　林健彥
~B2法　　　官　周慶光
~B3法　　　官　黃科瑜
右為正本係照原本作成。
不得上訴。
中　　　華　　　民　　　國　　九十一　　年　　　七　　　月　　 十九　　 日
~B法院書記官　蘇恒仁
                                                                        Ｆ
